臺灣高等法院刑事裁定
110年度抗字第1280號
抗  告  人
即  被  告  林志沛



選任辯護人  王新發律師
上列抗告人即被告因違反銀行法案件，不服臺灣新竹地方法院中
華民國110年7月14日限制出境、出海之裁定（108年度金重訴字
第1號），提起抗告，本院裁定如下：
    主  文
抗告駁回。                                              
    理  由
一、原裁定意旨略以：抗告人即被告林志沛（下稱被告）因犯銀
    行法第125條第1項後段之非法經營銀行業務罪，嫌疑重大，
    且經原審法院於民國110年5月25日以108年度金重訴字第1號
    判處有期徒刑8年，其受此等重刑諭知，客觀上可預期逃匿
    以規避將來審判進行及刑罰執行之可能性甚高，非無因此啟
    動逃亡境外以脫免刑責之動機，有相當理由足認有逃亡之虞
    ，再衡酌本案訴訟進行之程度、國家刑事司法權之有效行使
    、社會秩序及公共利益、暨被告居住及遷徙自由權受限制之
    程度，並考量被告犯罪情節與所犯罪名之輕重，就其目的與
    手段依比例原則權衡後，認有限制出境、出海之必要，爰依
    刑事訴訟法第93條之2第1項第2款規定，逕行裁定被告自110
    年7月14日起限制出境、出海8月。
二、抗告意旨略以：被告係受張蕓筠（原名張馨予，已於106年4
    月4日死亡）之詐騙而捲入本案，然其自106年4月間驚覺遭
    詐騙以來，即主動號召其他投資人對豐葉投資有限公司及其
    代表人陳衍至提起刑事告訴，縱經檢察官列為被告開啟刑事
    偵查程序，偵查、審理中亦均親自到庭應訊，積極配合，並
    無迴避閃躲之舉；被告尚有年邁雙親、2名幼子賴其養育，
    主要事業均在國內，境外並未置產或親友可資接應，可見客
    觀上並無滯留境外之基礎或條件，主觀上亦無逃匿海外之計
    畫或意願，原審僅因判處被告有期徒刑8年之重刑，即認已
    滿足「犯罪嫌疑重大」及「有相當理由足認有逃亡之虞」之
    法定要件，實有率斷之失，並忽略是否別無其他確保被告之
    替代手段，致被告之自由權利遭受不必要限制，實有未當。
    為此提起抗告，請予撤銷原裁定等語。
三、按刑事訴訟法本無有關限制出境、出海之明文，實務上向來
    認為限制出境、出海，屬於替代羈押處分中「限制住居」之
    下位類型之一，係執行限制住居方法之一種。惟限制住居之
    範圍、效力未必能涵蓋限制出境、出海，限制出境、出海之
    機能也非僅限於羈押之替代手段，為明確區分兩者之性質不
    同，以及規範限制出境、出海之法定要件與相關適用程序，
    108年6月19日修正公布之刑事訴訟法增訂第八章之一「限制
    出境、出海」專章（下稱限制出境新制），並自修正公布後
    6個月即108年12月19日施行。其於第93條之2第1項規定：「
    被告犯罪嫌疑重大，而有下列各款情形之一者，必要時檢察
    官或法官得逕行限制出境、出海。但所犯係最重本刑為拘役
    或專科罰金之案件，不得逕行限制之：一、無一定之住、居
    所者。二、有相當理由足認有逃亡之虞者。三、有相當理由
    足認有湮滅、偽造、變造證據或勾串共犯或證人之虞者」；
    第93條之6規定：「依本章以外規定得命具保、責付或限制
    住居者，亦得命限制出境、出海，並準用第93條之2第2項及
    第93條之3至第93條之5之規定」，明定限制出境、出海之強
    制處分可分為逕行限制出境、出海（獨立型限制出境），及
    替代羈押處分之限制出境、出海（羈押替代型限制出境）兩
    種類型。此兩種類型雖同須被告犯罪嫌疑重大，但初次處分
    時，前者由檢察官或法官於必要時得逕行為之，後者則必經
    訊問程序，始足為之。又限制出境、出海之強制處分，其目
    的在防阻被告擅自前往我國司法權未及之境，俾保全偵查、
    審判程序之進行及刑罰之執行，被告於我國領土範圍內仍有
    行動自由，亦不影響其日常工作及生活，干預人身自由之強
    度顯較羈押處分輕微，故從一般、客觀角度觀之，苟以各項
    資訊及事實作為現實判斷之基礎，而有相當理由認為被告涉
    嫌犯罪重大，具有逃匿、規避偵審程序及刑罰執行之虞者即
    足。且是否採行限制出境、出海之判斷，乃屬事實審法院職
    權裁量之事項，應由事實審法院衡酌具體個案之訴訟程序進
    行程度、人權保障及公共利益之均衡維護等一切情形，而為
    認定，其裁量職權之行使苟無濫用權限之情形，即不得指為
    違法（最高法院109年度台抗字第249號裁定意旨參照）。
四、抗告意旨雖執前詞指摘原裁定不當，然查：
　㈠原裁定以被告非法吸收資金，且因犯罪所獲取之財物金額達
    新臺幣（下同）1億元以上之犯罪事實，業依卷內各項證據
    相互勾稽審認明確，並判處有期徒刑8年，足認其違反銀行
    法第125條第1項後段之非法經營銀行業務罪，確實犯罪嫌疑
    重大，且未來面臨之刑責甚重，諭知沒收、追徵之未扣案犯
    罪所得亦高達7千餘萬元，金額甚鉅，依不甘受罰之基本人
    性，非無因此啟動逃亡境外、脫免刑責之動機；又被告自陳
    大學畢業，案發時從事出租小型辦公室及顧問管理公司（原
    審卷㈥第185頁），其近10年來入出國頻繁，另有入出境資訊
    連結作業查詢結果存卷可參，可見亦不乏旅居國外以逃避罪
    刑之能力，確有相當理由足認有逃匿以規避審判進行及刑罰
    執行之可能。原裁定因此認有限制出境、出海之必要，而依
    刑事訴訟法第93條之2第1項第2款規定，逕行裁定被告自110
    年7月14日起限制出境、出海8月，乃其職權之適法行使，於
    法並無不合。
　㈡刑事訴訟上之限制出境，其目的在保證被告到庭，避免被告
    出境滯留他國，俾保全偵查、審判程序之進行及刑罰之執行
    ，依其限制被告應住居於我國領土範圍內之對被告人身自由
    限制內容觀之，性質上固亦屬拘束人身自由之強制處分，然
    其對人身自由干預之手段、強度顯較羈押輕微，從而准駁之
    審查標準，自應相應放寬。原裁定以被告有刑事訴訟法第93
    條之2第1項第2款所定事由，且本案投資人數眾多，被告因
    犯罪所得之財物高達1億餘元，對金融秩序影響重大，因此
    兼衡國家刑事司法權之有效行使、社會秩序及公共利益、被
    告之人身自由私益及防禦權受限制之程度，而認定有限制出
    境、出海之必要，顯已審酌限制出境、出海此一干預人身自
    由手段所欲保障之刑事司法公共利益，與被告人身自由間之
    均衡維護，此與被告在先前偵審程序是否均遵期到場、有無
    高齡雙親及年幼稚子需其照顧等事項，均無必然關連。況被
    告於我國境內仍能行動自由，不影響其日常工作及生活，干
    預人身自由之程度相對輕微，抗告意旨指摘原裁定未審酌其
    他對人身自由侵害較小之干預處分，逕對被告限制出境、出
    海，有違比例原則云云，亦無可採。
五、綜上，被告係就原裁定已說明事項及屬原審裁量職權之適法
    行使，任憑己意再事爭執，實難憑以認定原裁定有何違法或
    不當。故本件抗告為無理由，應予駁回。
據上論斷，應依刑事訴訟法第412條，裁定如主文。
中　　華　　民　　國　　110 　年　　8 　　月　　24　　日
                  刑事第十庭    審判長法　官  林婷立
                                      法　官  楊皓清
                                      法　官  劉元斐
以上正本證明與原本無異。
不得再抗告。
                                      書記官  陳靜雅
中　　華　　民　　國　　110 　年　　8 　　月　　24　　日